臺灣高等法院刑事判決　　　　　93年度上更 (二)字第685號
　　上　訴　人
　　即　自訴人　甲○○
　　自訴代理人　范衡生律師
　　被　　　告　乙○○
上列上訴人因自訴被告偽造文書案件，不服臺灣板橋地方法院88
年度自字第58號，中華民國89年12月14日第一審判決提起上訴，
經判決後，由最高法院第二次發回更審，本院判決如下：
    主  文
上訴駁回。
    理  由
一、自訴意旨略以：被告乙○○（簡稱被告）於民國八十四年九
    月間某日，以與自訴人甲○○（簡稱自訴人）簽訂之協議書
    上之印文為藍本，盜刻自訴人印鑑章，在大陸深圳地區收取
    捷特利機械建材（深圳）有限公司（簡稱捷特利公司）之工
    程款及債權。八十五年七月間，自訴人發現後，遂向臺灣板
    橋地方法院對被告提起自訴，詎被告仍不知悔改，竟於法院
    審理中（即該院八十五年度自字第五五四號案件），提出偽
    造、變造之捷特利公司深圳商業銀行印鑑卡影本及與中煤公
    司工程合約書影本，將上開印鑑之啟用日期九五年（指
    一九九五年）十一月五日變造為九四年（指
    ）十一月五日，另在上揭合約書上盜蓋自訴人印鑑章，藉以
    證明其持有之印鑑係上開協議書簽訂前，自訴人留存於捷特
    利公司使用，使法院陷於錯誤而為被告無罪之判決，因認被
    告涉犯刑法第二百十條偽造私文書之罪嫌。
二、按事實之認定，應憑證據，如未能發現相當證據，或證據不
    足以證明，自不能以推測或擬制之方法，以為裁判基礎；又
    認定不利於被告之事實，須依積極證據，苟積極證據不足為
    不利於被告事實之認定時，即應為有利於被告之認定，更不
    必有何有利之證據。又認定犯罪事實所憑之證據，雖不以直
    接證據為限，間接證據亦包括在內；然而無論直接或間接證
    據，其為訴訟上之證明，須於通常一般之人均不致有所懷疑
    ，而得確信其為真實之程度者，始得據為有罪之認定，倘其
    證明尚未達到此一程度，而有合理之懷疑存在時，事實審法
    院復已就其心證上理由予以闡述，敘明其如何無從為有罪之
    確信，因而為無罪之判決，尚不得任意指為違法。最高法院
    分別著有四十年度台上字第八十六號、三十年度上字第八一
    六號、七十六年台上字第四九八六號判例可參。
三、訊據被告乙○○堅決否認右開偽造私文書犯行，辯稱：上開
    捷特利公司深圳城市合作商業銀行印鑑卡影本及捷特利鋁門
    窗訂貨合約書影本均係當時擔任捷特利公司總經理之張哲融
    ，自大陸深圳帶回並交給羅秉成律師，而後由羅秉成律師於
    臺灣板橋地方法院審理八十五年自字第五五四號被告乙○○
    、張哲融詐欺案件中提出，非伊提出，伊不知張哲融如何自
    大陸深圳拿回上開印鑑卡及合約書影本，且伊亦無原本，況
    伊持有自訴人之印鑑章本係真正，是在八十四年九月間丁○
    ○當著伊和張哲融的面將公司的印章及自訴人的印章交給公
    司會計小姐，實無偽造、變造上開印鑑卡及合約書之必要，
    自訴人提起本件自訴之背後推動人為證人即原審之自訴代理
    人丙○○，丙○○於伊與自訴人間之投資糾紛所衍生之民刑
    事訴訟共計一百多件中，或為自訴代理人，或為自訴人，於
    本件之證詞，不足採信等語。
四、自訴人認被告涉有上開偽造私文書之罪嫌，係以捷特利股權
    轉讓協議書、工程回款表、自訴人於台灣板橋地方法院八十
    五年度自字第五五四號案件八十六年七月三日出具之自訴意
    旨狀、被告就該案提出之八十六年四月十七日答辯狀及所提
    附件即上開銀行印鑑卡及合約書影本、台灣板橋地方法院八
    十五年度自字第五五四號案件判決書、自訴人持有之捷特利
    公司在上開銀行之印鑑卡及合約書影本各一紙為其主要論據
    ，並於原審開始審理後陸續提出緊急報案材料、八十五年度
    偵續字第一二○號、八十六年度偵字第一二六三號不起訴處
    分書、板橋地方法院及財團法人海峽交流基金會（簡稱海基
    會）函、深圳市政府台灣事務辦公室官員名片、丙○○提出
    之申請書、深圳公安局紅荔路派出所證明書、深圳市商業銀
    行證明書、經深圳市公證處公證後之證明書（含收據）、本
    院八十八年度上易字第四五四一號刑事判決書、八十七年度
    偵字第一七四四二號被告張金德偽證案起訴書、張哲融自白
    書、被告八十八年三月二十三日出具之答辯狀、原審筆錄、
    自訴代理人丙○○致被告辯護人函、八十八年度自字第五八
    號案件整理後之筆錄、被告辯護人致丙○○回函、海基會八
    十九年六月二十三日（八九）海惠（法）字第○四八七六號
    函及廣東省公證員協會查證回函、深圳市公安局紅荔派出所
    證明、公證書等補充資料為證，並提出證人丙○○、張哲融
    、陳金墘為證，並請求法院命證人丁○○與丙○○對質。
五、惟查：（一）、自訴人在大陸深圳地區經營捷特利公司，而
    於八十四年（一九九五年）三月十五日與被告簽訂「股權轉
    讓協議書」，以人民幣八十萬元之價格將該公司股權全部轉
    讓予被告，惟公司負責人名義並未變更，因而自訴人將公司
    印章及其印章暨公司相關之資料交付被告，以供被告經營公
    司之用等情，業據被告及原自訴代理人丙○○於本院前審調
    查時一致供明在卷（參本院前審上訴字卷第一四三頁），並
    有股權轉讓協議書影本一份在卷可稽（參原審卷第一宗第三
    頁至第七頁），嗣因被告為支付購股金新台幣一百四十萬元
    而簽發之支票於八十四年七月十五日退票，被告接獲自訴人
    之催告，因過戶問題，並未出面處理，自訴人即以其仍為公
    司負責人之身分會同大陸公安人員接管公司，並將放於公司
    保險櫃內之公司印章及自訴人印章一併接管，以迄八十四年
    九月五日該債務解決，自訴人始再將公司交由被告經營等情
    ，亦分據被告及原自訴代理人丙○○於本院前審調查時供述
    綦詳（參本院上訴字卷第一四四頁）。原自訴代理人丙○○
    雖指稱：渠等於八十四年九月五日將公司交由被告經營時僅
    將公司印章交還公司，並未交還自訴人印章等語，惟此為被
    告所否認，證人丁○○於原審亦供稱：捷特利公司於八十四
    年間成立，伊係掛名負責人並未實際參與，八十四年八月、
    九月間，捷特利公司經營不善，張哲融就找乙○○來接手，
    後來因為有一張支票未兌現，伊即前往大陸深圳將捷特利公
    司之大小章拿走，言明等支票兌現後再將印章拿回，後來伊
    將上開公司大小章交給公司小姐，當時乙○○亦在場，點了
    許多章，沒有提到少自訴人印鑑章等語（參原審卷第二宗第
    七十九頁反面），本院為求慎重，再傳證人丁○○到庭作證
    ，惟其仍證稱：「後來他們和解了，我就把公司大小章交給
    張哲融他們點交，有大章、小章都有，從大陸帶回來的印章
    都交回了」（參本院前審上更一字卷第六十八頁）、「公司
    還是甲○○的名義，當時公司的大小章是交給張哲融在大陸
    公司運作」、「（問：章到大陸交給誰？）張哲融」、「（
    問：整盒的章是誰交給你拿到大陸？）丙○○」（參本院九
    十四年三月三十日審判筆錄第四頁、第五頁），另證人丁○
    ○與丙○○於本院審理時相互對質時，仍證稱：「他（指丙
    ○○）整盒章拿給我，我就整盒拿過去」等語（參本院同上
    審判筆錄第五頁），雖證人丁○○於本院作證時無法特定其
    由丙○○收受並再轉交與張哲融之自訴人章為何，惟自訴人
    既將其所有捷特利公司之股權轉讓予被告，因未為變更登記
    ，自訴人遂將其印章連同公司印章交予被告以供使用，嗣自
    訴人於八十四年九月五日復將捷特利公司交由被告經營時，
    公司負責人名義既仍尚未為變更登記，情事並無變更，因而
    於公司經營上猶需使用自訴人印章之處，衡情自訴人於復交
    還印章時，當無僅交還公司印章而未併將其印章交還之理。
    準此，本件被告既先於八十四年三月十五日與自訴人簽約協
    議受讓自訴人在捷特利公司全部股權，並取得公司大小章，
    自有權收取捷特利公司對外之工程款及債權，被告何來自訴
    人所指偽刻自訴人印鑑章之必要與犯罪動機？況依自訴人於
    原審提起自訴時所附之工程回款表（參原審卷第一宗第八頁
    ）以及其自訴狀之指訴，指被告係於八十四年九月間為盜刻
    行為並收取工程款及債權，惟並未指出被告盜刻、收取之確
    切時間、地點（卷內工程回款表雖有日期之記載，惟為94,9
    ,23 至94,12,31，該94應係指
    非自訴人所指之收款日），尚難逕認被告有自訴人所指之上
    開犯行。被告所辯八十四年九月間在公司，丁○○當著伊和
    張哲融的面將公司的印章及自訴人的印章交給會計小姐點收
    等語，尚非無據。況捷特利公司在大陸實際係由張哲融、彭
    巍文在經營，被告並未參與實際經營，亦經證人丁○○於原
    審結證明白（參原審卷第二宗第八○頁），核與證人張金德
    於原審證稱：張哲融原為公司總經理，後來找伊投資，伊再
    找被告參與，而公司則全部由張哲融全權負責等語（參原審
    卷第一宗第一七○頁反面），是縱認捷特利公司確有於八十
    四年九月間對外收取公司之工程款及債權，亦屬該公司業務
    之正常運作，尚不得以此情事，逕認被告有何不法犯行；（
    二）、依自訴人之自訴意旨，自訴人於原審提出之深圳市合
    作商業銀行帳號000000－00000號印鑑卡影本二
    份，一份為被告於板橋地方法院八十五年度自字第五五四號
    案件開庭時向法院提出，自訴人自該案卷中影印得來，一份
    為自訴人於原審委任原自訴代理人丙○○調查而取得之影本
    ，觀諸兩份印鑑卡影本，其上所載啟用日期，一份為「九四
    、一一、五」，一份為「九五、一一、五」，雖不相同；又
    依自訴人指訴：該印鑑卡之啟用日期係一九九五年十一月五
    日，而遭變造為一九九四年十一月五日等語，自訴人原代理
    人丙○○亦以證人
    印鑑卡原本之影本給伊，其上係記載於一九九五年開戶等語
    （參原審卷第一宗第四十九頁反面），證人張哲融、陳金墘
    夫妻於原審審理時亦均證稱係於一九九五年十一月前往深圳
    商業銀行為捷特利公司開戶等語（參原審卷第一宗第四十九
    頁正反面），證人張哲融於原審審理時證稱：該合約書係伊
    簽署，合約書上只蓋有公司章，沒有自訴人之私人章，因為
    大陸習慣合約書中只要有公司章及總經理之簽名即可等語（
    參原審卷第一宗第五０頁）。惟查，原審曾函請我國海基會
    轉請深圳市商業銀行總行營業部協查結果，該部客戶申請開
    立銀行對公企業帳戶所預留印鑑卡由銀行留存，客戶留存原
    本，有海基會八十九年十月二十四日（八九）海惠（法）字
    第○八四○九號函、深圳市商業銀行總行營業部函影本在卷
    可按（參原審卷第三宗第二○六頁、第二○七頁），證人張
    哲融於原審法院審理時亦證稱：大陸銀行之習慣係制作二份
    印鑑卡，一份由銀行留存，一份由開戶之客戶留存等語，而
    自訴人始終未能提供該印鑑卡原本以供核對，究竟何份印鑑
    卡為真，已令人存疑。況原審質之原自訴人代理人丙○○亦
    陳稱上開印鑑卡、合約書均是被變造的，但不知是何人變造
    的等語（參原審卷第一宗第九十四頁），而上開印鑑卡及合
    約書影本係張哲融自大陸拿回，業據證人張哲融及其妻陳金
    墘於原審審理時證述在卷（見原審卷第一宗第四十九頁），
    證人即被告於另案（即板橋地方法院八十五年度自字第五五
    四號案件）委任之辯護人律師羅秉成於原審亦證稱：印鑑卡
    影本是張哲融在大陸搜集資料，來不及在開庭前碰面，所以
    當庭就直接將資料（指上開印鑑卡、合約書影本）向法院提
    出，印鑑卡自始均未看到原本，合約書不確定是否看過原本
    ，但均是張哲融提供之資料，因為在法庭交給伊，來不及留
    影本，張哲融及張金德事後又補送影本給伊等語（參原審卷
    第二宗第七七頁反面、第七八頁正面），核與證人張金德於
    原審審理時證稱：印鑑卡及合約書影本是羅秉成律師打電話
    說沒有留底，所以伊叫張哲融從大陸帶一份影本回來，張哲
    融是總經理，被告接手捷特利公司後，仍任張哲融為總經理
    ，印鑑都是張哲融在保管等語（參原審卷第三宗第五五頁反
    面、第五六頁正面），並證稱：「是我及張哲融一起拿至羅
    秉成律師處的，當時在本院八十五年自字五五四號案，當時
    『周』（指被告）人在國外，經我通知張哲融在大陸將一些
    印鑑卡、合約書拿回來一起至羅律師處，均是影本」等語相
    符（參原審卷第一宗第九十三頁反面），參諸證人陳金墘亦
    證稱：「是我去影印以後交給他（指張哲融）帶回來的，這
    有出入境資料可作證」、「我從會計那裡拿來的，是會計交
    給我的」（參本院上更一字卷第一二四頁），並有張哲融入
    境之資料在卷可稽。是被告所辯該印鑑卡及合約書影本均係
    張哲融從大陸帶回後交由羅秉成律師提出於法院，非伊所提
    出等語，堪信為真。系爭印鑑卡及合約書影本既係由張哲融
    逕自大陸拿回交由羅秉成律師提出於法院，自訴人所提出之
    其他證據亦無法證明該印鑑卡、合約書影本係經由被告之手
    ，自無法認定被告變造該印鑑卡影本上之啟用日期及盜蓋自
    訴人印章於上揭合約書上；（三）、雖證人張哲融於原審八
    十八年二月二十三日審理時證稱：本件銀行印鑑卡係由乙○
    ○保管及乙○○偽刻甲○○之印章蓋於上揭合約書上等語，
    其於本院八十六年度上訴字第四六一一號案件審理時，亦於
    八十七年十月二十七日出具之答辯狀表示：上開銀行印鑑卡
    、工程合約書影本為偽造變造等語，證人陳金墘亦證稱：印
    鑑卡影本及合約書影本是張哲融八十五年十月二十六日帶回
    來的，是被告叫他帶回來的等語（參原審卷第三宗第一九五
    頁）。惟查，該印鑑卡及合約書影本係張金德通知張哲融自
    大陸帶回，業經證人張金德供明在卷，該印鑑卡若係由被告
    所保管，則被告於其另案與張哲融被訴詐欺案件時，即可逕
    行提出，無需由張哲融自大陸帶回。且查，證人張哲融事後
    因故與被告交惡，張哲融曾對被告提出恐嚇告訴，使被告經
    判處有期徒刑三月確定，有臺灣台北地方法院檢察署檢察官
    八十七年度偵字第二二一九四號起訴書、臺灣台北地方法院
    八十八年度易字第一四七七號、本院八十八年度上易字第四
    五四一號判決附卷可稽，張哲融並與自訴人、自訴人代理人
    丙○○、被告、張金德、曲春福等人間，共有三十多件案件
    訴訟中，此有被告庭呈之案件一覽表在卷可參，顯示證人張
    哲融夫妻與被告積怨甚深，上揭該夫妻二人上開證言，已有
    偏頗自不得資為不利被告之證據，況觀諸證人張哲融於另案
    （八十五年度自字第五五四號案件）亦曾證稱：自訴人之印
    鑑章非伊等所刻，是原先公司成立時，在公司移轉給被告時
    留下來的等語（參原審卷第一宗第一二一頁所附之筆錄），
    於其陳述自白書中亦表示：印章係原來之印鑑並非偽刻等語
    （參原審卷第一宗第一二九頁），顯與其嗣後出具之「報告
    」表示該印鑑章是被告到電腦刻印店仿自訴人協議書上印章
    偽刻等語（參原審卷第一宗第一四六頁），自相矛盾，益證
    證人張哲融所為不利被告之證詞，不足盡信。而證人陳金墘
    係於一九九五年十月三十一日入境，於同年十一月八日出境
    ，有內政部警政署入出境管理局八十九年五月二十日（八九
    ）境信昌字第二八四七四號函及檢附之出入境紀錄一份在卷
    可參（參原審卷第三宗第四二頁、第四七頁），堪認證人陳
    金墘於一九九五年十一月五日尚在台灣未曾出境，益證證人
    陳金墘之證詞前後具有嚴重瑕疵，不足採信；（四）、證人
    丙○○於本院證稱：自訴人於八十四年九月五日再行將公司
    交還被告經營時僅一併交還公司印章，而未交還其印章等語
    ，惟證人丙○○與被告因本件捷特利公司之投資案有多起民
    刑事訴訟，如前所述，證人丙○○之證詞已有偏頗，不足盡
    信。況其於另案即板橋地方法院八十五年度自字第五五四號
    案件接受訊問時亦證稱：伊與捷特利公司沒有關係，法院會
    去開庭，是因自訴人委託伊去大陸瞭解情形，因被告、張哲
    融告伊詐欺，伊才去開庭，自訴人說該私人印鑑章不是他的
    ，是偷刻的等語（參原審卷第一宗第一二一頁正反面），益
    證證人丙○○對於被告是否偽刻上開印鑑章之證詞，前後之
    認知並不一致，上開部分證詞係聽信自訴人之轉述，尚屬傳
    聞，所為不利於被告之證詞，不足盡信。至於自訴人所提出
    上開其餘之證據資料，或非直接證據，或與本案無關，均無
    法作為不利被告認定之依據。又自訴人聲請本院調閱板橋地
    方法院八十五年度自字第五五四號、本院八十六年度上訴字
    第四六一一號被告偽造文書案件、本院八十八年度上易字第
    四五四一號被告等恐嚇案件卷宗，本院調卷後經自訴代理人
    閱卷結果，並未更行提出積極證據證明被告有自訴人所指之
    犯行。又自訴人雖曾於本院前審審理時提出刑事準備書狀，
    聲請傳喚證人曲春福，惟對於該證人待證事項，僅於書狀表
    示俟詰問時提出（參本院上更一字卷第五八頁第二、三行）
    ，本院前審經多次傳喚未果。自訴人於本院審理時再度聲請
    傳訊證人曲春福，並於書狀中明白表示欲證明：曲春福在張
    哲融離職後，有與其合作做生意，張哲融與其合作之公司為
    寶新鋼隔間（深圳）有公司，並非捷特利公司，因此，張哲
    融離職後即與捷特利公司無關等情（參本院卷第三二頁第二
    行至第四行），惟觀諸上開待證事項，與本件自訴人所指被
    告犯行無直接關係，自訴代理人於本院亦表示捨棄傳訊，本
    院認為證人曲春福並無傳喚必要，併此敘明。
六、綜上各點，本件被告既受讓捷特利公司之全部股權，其於受
    讓之後對外收取該公司之工程款及債權，即無偽刻公司負責
    人印鑑章之必要，且本件亦無證據證明被告有偽刻自訴人之
    印鑑章情事，而上揭印鑑卡影本及合約書影本並非被告所提
    出，亦查無何積極證據足資證明被告有變造該印鑑卡上啟用
    日期及盜蓋自訴人印章於該合約書上之情事，揆諸首揭判例
    意旨，被告犯罪應屬不能證明，本件應屬民事糾葛，自訴人
    應循民事途徑解決，原審基此為其無罪之諭知，核無不合，
    自訴人上訴意旨猶執陳詞認被告涉有自訴意旨所指訴之犯行
    ，而指摘原判決不當，顯無理由，應予駁回。
據上論斷，應依刑事訴訟法第368條，判決如主文。
中　　華　　民　　國　　94　　年　　4 　　月　　13　　日
                  刑事第二十三庭審判長法  官  尤豐彥
                                      法  官  趙功恆
                                      法  官  鄧振球
以上正本證明與原本無異。
如不服本判決，應於收受送達後十日內向本院提出上訴書狀，其
未敘述上訴之理由者並得於提起上訴後十日內向本院補提理由書
（均須按他造當事人之人數附繕本）。
                                      書記官  洪秋帆
中　　華　　民　　國　　94　　年　　4 　　月　　20　　日
